【裁判字號】    96,重訴,13
【裁判日期】    971028
【裁判案由】    給付剩餘款
【裁判全文】
臺灣花蓮地方法院民事判決              96年度重訴字第13號
原      告  乙○○
訴訟代理人  簡燦賢律師
複代理人    吳秋樵律師
原      告  甲○○
                        45巷.
原      告  戊○○
訴訟代理人  丙○○
被      告  繼正營造股份有限公司
法定代理人  丁○○
訴訟代理人  己○○
訴訟代理人  蔡文玲律師
上列當事人間給付剩餘款事件，本院於民國97年9月25日言詞辯
論終結，判決如下：
    主  文
原告之訴及假執行之聲請均駁回。
訴訟費用由原告負擔。
    事  實  及  理  由
一、按訴訟標的對於數人必須合一確定而應共同起訴，如其中一
    人或數人拒絕同為原告而無正當理由者，法院得依原告聲請
    ，以裁定命該未起訴之人於一定期間內追加為原告，逾期未
    追加者，視為已一同起訴。民事訴訟法第56條之1第1項定有
    明文。本件原告乙○○於起訴狀主張其於民國88年3月間與
    甲○○及戊○○訂立合夥契約後，共同與被告訂立借牌契約
    ，由被告以其公司名義參與東華大學外環道路工程8K至13K
    道路新建工程投標，並由原告等人之合夥事業給付借牌費予
    被告，嗣被告依約投標並順利得標進行施作完成後，該工程
    以通過驗收取得工程款新台幣（下同）106,942,887元，加
    上原告等人之合夥事業先行墊付之款項12,904,550元後，扣
    除相關支出費用，原告等人之合夥事業尚可得14,833,263元
    ，此為原告等人合夥事業之盈餘，惟被告未為給付，爰依據
    借牌契約及合夥關係請求被告給付上述金額，然同為合夥人
    之甲○○及戊○○拒絕同為原告等情，業據其提出業主撥款
    明細表、收支彙總表等件為證，並經甲○○、戊○○之訴訟
    代理人童豔齡到庭陳述與原告乙○○有合夥關係但拒絕同為
    原告等語明確，堪信為真實。前述工程剩餘款項之請求依原
    告主張本為合夥事業之盈餘，為原告乙○○及甲○○、戊○○因合夥而公同共有，本件即有合一確定及共同起訴之必要
    ，且原告乙○○提起本件訴訟乃為伸張其因合夥關係所取得
    之權利，本院爰依前開規定及原告乙○○之聲請，於97年2
    月25日裁定命未起訴且拒絕同為原告之甲○○、戊○○追加
    為原告，核先敘明。
二、原告主張：
（一）原告乙○○主張：
   1、緣原告乙○○、甲○○及戊○○等三人，於民國（下同）
      88年3月間訂立合夥契約，約定以原告乙○○出資、原告
      甲○○負責工程施工（勞務出資）及原告戊○○負責行政
      工作（勞務出資）之方式成立合夥，並與被告繼正股份有
      限公司（下稱被告公司）訂立借牌契約，由被告公司以該
      公司名義參與東華大學外環道路工程8K至13K道路新建工
      程（下稱系爭工程）投標，並由原告等三人給付3％之借
      牌費與被告公司。嗣被告公司依約投標並順利得標，進行
      施作。系爭工程於89年間完成，自施工起至該工程通過驗
      收，被告公司計取得106,942,887元之工程款，此有「東
      華大學8K+000～13K+000道路新建工程」業主撥款明細表
      乙式可參。另上揭工程，國立東華大學尚有工程尾款
      7,880,805元遭假扣押在案，此有本院90年度裁全字第107
      號假扣押裁定及執孝107字第11086號執行命令可憑，故總
      工程款可得金額為114,823,692元。
   2、經查，系爭工程支出費用107,274,437元、已領取之借牌
      費用4,334,160元，及應付與訴外人華毅工程行之工程款
      504718元（尚未給付），共計支出112,264,515元，此有
      「東華大學8K+000～13K+000道路新建工程」收支彙總表
      足參。惟於系爭工程施工期間，原告乙○○貸予合夥事業
      7,220,249元、原告戊○○貸予合夥事業2,956,183元及原
      告甲○○貸予合夥事業2,728,118元，總計12,904,550元
      ，並悉數直接交由被告公司先行墊付系爭工程下包承攬廠
      商各項工程款。按系爭工程之已領工程款為106,942,887
      元，加上前開合夥事業先行墊付之款項12,904,550元，合
      計為119,847,437元，扣除上述之支出費用112,264,515元
      ，餘額為7,582,922元，再加上原告等三人就系爭工程之
      工程尾款7,880,805元，扣除向被告公司借牌費用3％及營
      業稅5％後，原告等三人可得7,250,341元，二者合計
      14,833,263元，此即為合夥事業之盈餘。
   3、按借牌契約係雙方約定由一方以其名義，向工程主辦單位
      參與競標，得標後並以其名義與工程主辦單位訂立契約，
      於其依與工程主辦單位間之契約取得承攬報酬後，扣除營
      業稅及借牌費用後，再依兩造間之約定，將剩餘款項給付
      他方之契約。是原告等依據借牌契約請求被告公司給付前
      揭金額，核屬適法有據。
（二）對其他原告之主張及被告答辯之陳述：
   1、花蓮企銀帳戶是由童豔齡及原告甲○○二人管理 。
   2、被告公司借牌給原告等三人，約定借牌費是總工程款未稅
      前的3％，營業稅5 ％的部分是約定被告如有支付營業稅
      ，原告才要給付，並不是當然用總工程款的5％來計算，
      而是要實支實付。且民事訴訟法第56條第1款定有明文，
      共同訴訟人中之一人之行為有利益於共同訴訟人者，其效
      力及於全體；不利益者，對於全體不生效力。從而共同原
      告甲○○及戊○○對於借牌費之計算係以「含稅之工程款
      之3％」之主張，顯較原告乙○○主張之「未稅之工程款
      之3％」，更為不利，依法對共同訴訟人全體不生效力。
   3、原告不爭執被告對於106,942,887元之工程款已繳納營
      業稅948,750元。
（二）原告甲○○與戊○○均主張：
   1、因原告乙○○於96年間濫行誣告原告甲○○、戊○○與被
      告公司之董事長己○○等人共同詐欺，並將系爭工程之尾
      款實施假扣押，而系爭工程之尾款既遭假扣押，被告公司
      如何給付剩餘工程款？
   2、被告公司對於系爭工程之帳目與借牌之合夥人間均清清楚
      楚，且89年間工地發生車禍而造成賠償事宜，原告乙○○
      撒手不管，故請被告公司先為墊付有關之工程款亦由被告
      公司代墊，俾利系爭工程順利完工。
（三）原告甲○○另主張：
   1、因營業稅二個月要報繳一次，所以假設這二個月我們估驗
      的工程款金額是100萬元，被告就必須開出105萬元（含5
      ％的營業稅）的發票給公路局，公路局會撥款105萬元給
      我們後，我們會先給被告105萬元的3％即33,075元的借牌
      費，這樣我們還有101.85萬元，我們就會盡量補足101.85
      萬元的發票給被告去沖抵，這樣就不用真的繳5萬元的營
      業稅，萬一提不出足額的發票，那被告需就不足額的部分
      繳付5％的營業稅。
   2、本件最後在結算時，雖然將全部發票都補足，但因為營業
      稅是每二個月繳付一次，被告因原告未能提供足額抵沖發
      票所已支付的營業稅不會退回所以不能以最後提出的發票
      來計算被告已繳付的營業稅。至於究竟哪幾個月原告沒有
      提出足額的發票要問原告乙○○，因為是原告乙○○之妻
      謝月鐘負責管帳的。
（四）原告戊○○另主張：原告三人合夥，由原告乙○○及其妻
      謝月鐘負責管帳、原告甲○○負責工程、原告戊○○負責
      行政，而系爭工程已經結束，但帳目未清。就借牌費與營
      業稅之計算，原告甲○○上述說的才對，原告乙○○的計
      算方式不正確。
（五）並聲明：
   1、被告應給付原告乙○○、甲○○及戊○○等三人新台幣
      14,833,263元。
   2、願供擔保，請准宣告假執行。
三、被告對於原告主張兩造88年間訂立借牌契約，以被告公司名
    義參與系爭工程投標得標後，由原告等人負責工程施作，原
    告並應給付被告公司3％之借牌費等情並不爭執，然辯稱：
（一）原告合夥內部如何出資，被告公司無從置喙，然系爭工程
      之工程款係由原告以被告名義開立發票向公路局請款後，
      被告負責扣掉借牌費後再將餘款匯到以被告公司名義開立
      ，但係為系爭工程供原告三人合夥專用之原花蓮區中小企
      業銀行（現為中國信託商業銀行）帳戶內（戶名繼正營造
      股份有限公司，帳號000000000號，下稱花蓮企銀帳戶）
      ，該帳戶是由原告乙○○之妻謝月鐘管理，被告公司的小
      章就由謝月鐘保管。且謝月鐘負責系爭工程管帳的事實，
      在原告乙○○及其妻謝月鐘自訴原告甲○○、戊○○與被
      告公司之董事長己○○等人詐欺案件（本院90年度自字第
      15號、臺灣高等法院花蓮分院─下稱花蓮高分院─96年上
      易字第34號），以及己○○等人自訴原告乙○○及妻謝月
      鐘誣告案件（本院96年度自字第1號、花蓮高分院96年度
      上訴字第299號）中，業經判決認定在案。
（二）依原告本其主張據以提出作為證據之之原證三收支彙總表
      上記載，系爭工程已領得之工程款為106,942,887元，加
      上原告股東匯款至被告公司之42,139,710元，共計
      149,082,597元，被告公司扣除借牌費用4,334,160元後（
      含履約保證金之費用），餘款已分別匯109,565,739元至
      上開花蓮企銀帳戶、另匯原告各股東35,182,698元，上開
      花蓮企銀帳戶之小章的小章係由原告乙○○之妻謝月鐘保
      管，帳戶只有原告始得能動用，故被告於扣除借牌費用
      4,334,160元後，餘款共計144,748,437元均已支付予原告
      ，被告公司並無任何剩餘工程款未為給付，原告之訴，顯
      無理由。
（二）況系爭工程業已完工驗收完畢，結算總額為114,823,692
      元，被告公司已領工程款為106,942,887元，尾款
      7,880,805元，遭原告乙○○之濫訴而遭假扣押，兩造本
      就協議俟訴訟結束，將進行會算，惟尾款遭假扣押，被告
      公司亦無從給付。
（三）又原告提起本訴，顯有欠缺權利保護要件之情事，因系爭
      工程自開工以來施工順利，直至89年底工地發生死亡車禍
      原告便棄而不管，善後工程均由被告公司與原告甲○○負
      責處理，總算順利完工，原告乙○○有何立場請求剩餘工
      程款？
（四）又被告與原告間之借牌契約未訂立書面契約，兩造除約定
      借牌費為3％、營業稅為5％外，因標到的金額遠低於底標
      ，所以銀行提供履約保證書之手續費，由原告負擔40％、
      被告負擔60％的手續費。而借牌費是依照結算款即總工程
      款總額的3％計算，而非原告乙○○所稱之以總工程款未
      稅前的3％計算；至營業稅部分為實支實付被告並不爭執
      ，被告依據原告提出之收據、憑證計算營業稅總額，如果
      原告提供的發票不足沖抵，被告會在墊付營業稅後，於下
      一次公路局撥款、被告要匯款至花蓮企銀帳戶時，連同借
      牌費一併扣回。
（五）並聲明：
   1、原告之訴駁回。
   2、如受不利判決，願供擔保請准宣告免為假執行。
四、本院協助兩造整理並協議簡化爭點結果如下：
（一）兩造不爭執之事實：
   1、原告3人合夥於88年3月間與被告訂立借牌契約，約定由被
      告以其公司名義參與東華大外環道路工程8K至13K道路新
      建工程（下稱系爭工程）投標，並由原告給付3％之借牌
      費及5％之營業稅予被告。
   2、系爭工程由被告名義得標後即由原告負責施工，於89年間
      完工驗收，計共可領得114,823,692元之工程款。然被告
      實際只領得106,942,887元，尾款7,880,805元業經原告乙○○聲請假扣押在案。
   3、被告已匯款109,565,739元至原告3人於原花蓮企銀（現為
      中國信託商業銀行）以被告公司名義開立之合夥帳戶內。
（二）兩造協議爭點限縮如下：
      原告請求如訴之聲明所示之工程款，有無理由？
四、本院之判斷：
（一）按訴訟標的對於共同訴訟之各人必須合一確定者，共同訴
      訟人中一人之行為有利益於共同訴訟人者，其效力及於全
      體；不利益者，對於全體不生效力，民事訴訟法第56條第
      1款定有明文。系爭工程剩餘款之請求依原告乙○○之主
      張為合夥事業之盈餘，係為原告乙○○、甲○○及戊○○
      因合夥而公同共有，本件訴訟標的對於兩造即須合一確定
      ，自有上開規定之適用，故本件原告甲○○及戊○○所為
      不利益於其他共同訴訟人之主張，對全體自不生效力。惟
      事實之真偽僅應有一存在，此種不利益行為依法對全體雖
      不生效力，但並非謂全然無此行為，該一人之不利益行為
      ，法院仍應作為全辯論意旨，於判決時斟酌全辯論意旨及
      調查證據之結果，依自由心證判斷事實之真偽，合先敘明
      。
（二）次按當事人主張有利於己之事實者，就其事實有舉證之責
      任，民事訴訟法第277條前段定有明文。又民事訴訟如係
      由原告主張權利者，應先由原告負舉證之責，若原告先不
      能舉證，以証實自己主張之事實為真實，則被告就其抗辯
      事實即令不能舉證，或其所舉證據尚有疵累，亦應駁回原
      告之請求（最高法院17年上字第917號判例意旨參照）；
      主張法律關係存在之當事人，須就該法律關係發生所須之
      特別要件，負舉證責任（最高法院48年台上字第824號判
      例意旨參照）。而事實為法律發生之特別要件者，在消極
      確認之訴應由被告就其存在負舉證之責任，在其他之訴應
      由原告就其存在負舉證之責（司法院院字第2269號解釋意
      旨參照）。是在舉證責任分配之原則下，主張權利存在之
      人，應就權利發生之法律要件事實負舉證責任，主張權利
      變化、消滅之法律要件事實，則由否認之人負舉證責任。
      於法律別有規定，或依上開原則定舉證責任，明顯產生不
      公平情形者，始例外由法院依據公平、誠信、正義等原則
      分配舉證責任，此觀民法第277條但書之規定自明。
（三）經查：
      依據上述兩造之爭執，本件所應探究之爭點，實為：(1)兩
      造間除借牌費及營業稅之約定外，被告是否另負責系爭工
      程之帳目事宜？(2)兩造間約定原告應給付被告工程款3％
      之借牌費，應以含稅或未稅之工程款為計算基礎？(3)兩造
      間約定應由原告負擔之5％營業稅部分，原告是否於每2個
      月應報繳營業稅時即均補足發票？茲悉述如下：
   1、系爭工程由被告名義得標後即本於與原告間之借牌契約，
      而交由原告負責施工，原告依約定應給付被告工程款3％
      之借牌費及5％之營業稅，而系爭工程已完工驗收，領得
      114,823,692元之工程款，惟被告實際只領得106,942,887
      元，尾款7,880,805元業經原告乙○○聲請假扣押在案。
      被告已匯款109,565,739元至原告3人於原花蓮企銀以被告
      公司名義開立之合夥帳戶內之事實，為上述兩造所不爭執
      。而按工程實務中所稱之借牌，乃指有意競標某項工程者
      ，本身未具備各該工程競標者資格，乃向具有各該工程競
      標資格者借用該公司名義參與投標，倘如願得標者，對外
      固係以出借牌照廠商名義與業主簽訂工程合約並按期向業
      主請領工程款，並與各下游廠商簽訂發包合約，然實際上
      從事各該工程經營管理並承擔工程盈虧者，均為上開借牌
      之人。至於出借牌照者，僅自總工程款中抽取固定成數之
      管理費（俗稱「借牌費」），而全然與各該工程盈虧無涉
      。是於借牌工程中，負責審核各該下包廠商估驗請款事宜
      ，以確實掌握工程收支者，當為上開借牌之人。復依原告
      所提出且被告所不爭執之原證三收支彙總表所示，被告於
      公路局將工程款匯予被告公司後，被告扣除借牌費之餘款
      均已匯至上開原告3人於原花蓮企銀以被告公司名義開立
      之合夥帳戶內，足徵兩造間基於系爭借牌契約，被告僅負
      具名與業主簽訂工程合約並按期向業主請領工程款後，扣
      除借牌費將工程餘款匯予原告之義務，然實際上從事系爭
      工程之經營管理、工程之帳目管理及盈虧等，則由原告實
      際負責，且原告合夥內部就系爭工程如何出資、分工及分
      紅，均與被告無涉。再斟之經本院調閱本院90年度自字第
      15號、96年度自字第1號、花蓮高分院96年上易字第34 號
      及96年度上訴字第299號刑事案卷的結果，原告乙○○曾
      於90年3月1日與其妻謝月鐘共同寄發存證信函與原告甲○○、戊○○（正本收件人）及被告公司（副本收件人）：
      「我們夫妻於88年4月8日與你們合夥承包繼正公司標得東
      華大學道路工程，言明工地由甲○○負責、行政由戊○○
      負責、金錢由我夫妻負責，工程於89年9月15日完工，至
      今為止為清算合夥關係，訂於90年3月6日下午2點在戊○○處會帳……」（見96年度自字第1號卷一第4頁），核與
      被告所言相符，且衡之原告甲○○及戊○○亦稱系爭工程
      帳目係由謝月鐘管理等語（見本院卷第179、191頁）等全
      辯論意旨，足認被告辯稱系爭工程之帳目資料均為原告乙○○之妻謝月鐘管理等語，堪信為真實。是原告將屬於原
      告3人合夥內部應予會算請求之工程款盈餘分配事宜，主
      張因係由被告負責工程之帳目而向被告請求，即屬無據。
   2、至原告應給付予被告之借牌費部分，原告雖主張借牌費為
      未稅工程款的3％，然為被告所否認，辯稱應以「含稅」
      工程款的3％計算借牌費等語，依據上述舉證責任分配之
      原則，原告對此一有利於己之事實，自應負舉證責任，原
      告主張應由被告舉證等語，自不足採，惟原告就此部分之
      主張並未能舉證以實其說，揆諸前開法律規定及實務見解
      ，原告乙○○既不能舉證證實自己主張之事實為真實，則
      被告就其抗辯事實即令不能舉證，亦應駁回原告之請求，
      且衡之原告甲○○及戊○○均稱借牌費係以「含稅」工程
      款的3％計算（見本院卷第191頁）等全辯論意旨，原告主
      張兩造間約定原告應給付被告工程款3％之借牌費，應以
      未稅之工程款為計算基礎等語，自不足採。
   3、又原告應給付予被告之營業稅部分：
    (1)按營業人除本法另有規定外，不論有無銷售額，應以每2
      月為一期，於次期開始15日內，填具規定格式之申報書，
      檢附退抵稅款及其他有關文件，向主管機關申報銷售額、
      應納或溢付營業稅額。加值型及非加值型營業稅法第35條
      第1項前段定有明文。核之原告甲○○及戊○○均主張：
      系爭工程之營業稅是由被告2 個月報繳一次，先由被告開
      出含5％營業稅之發票給公路局，公路局撥款後，被告領
      取含稅工程款的3％作為借牌費，再由原告提供被告等同
      於剩餘工程款數額之發票讓被告抵充，原告會盡量補足發
      票給被告去抵充，這樣就不用真的繳5％的營業稅，萬一
      原告提不出足額的發票，那被告需就不足額的部分繳付5
      ％的營業稅，縱事後補齊發票，仍無法退回被告已繳交之
      營業稅，本件最後在結算時，雖然將全部發票都補足，但
      被告因原告未能於每2個月提供足額抵充發票所已支付的
      營業稅不會退回，所以不能以最後提出的發票來計算被告
      已繳付的營業稅等語，與上述規定相符，自堪信為真實。
      故被告辯稱：原告的發票不足抵充時，被告會先墊付營業
      稅，再從下次公路局撥款時，連同借牌費一併扣除，餘款
      再匯入花蓮企銀帳戶等語（見本院卷第191-192頁），自
      屬有據，足認原告並未於每次報繳營業稅時均已提出同額
      之發票予被告。
    (2)又原告3人就系爭工程合夥負責管帳之人為原告乙○○之
      妻謝月鐘，理由已詳如前述，故原告自應就其主張已提供
      足額發票予被告不應再另付營業稅額之部分，加以舉證證
      明，惟原告迄於言詞辯論終結之日止，均未提出證據以實
      其說，而被告已提出系爭工程借牌費、營業稅及其他墊付
      工程款項之明細表等見以實其說，復經原告甲○○、戊○○所不爭執，揆諸前開法律規定及實務見解，原告既不能
      舉證證實已即時提出發票供被告於報繳營業稅時予以抵充
      ，則被告就其抗辯事實即令不能舉證，此部分金額之請求
      ，亦無所據。
（四）復查，系爭工程已完工驗收後領得114,823,692元之工程
      款，被告已匯款109,565,739元至原告3人於原花蓮企銀以
      被告公司名義開立之合夥帳戶內之事實，為上述兩造所不
      爭執，則被告所匯予原告之款項已逾扣除3%借牌費及5%
      營業稅之金額105,637,797元【計算式：000000000x（3%
      +5%）=0000000，元以下四捨五入；000000000-0000000=
      000000000】，是被告辯稱工程款於扣除借牌費、營業稅
      及所墊付之履約保證金費用後，餘款109,565,739元已匯
      入上開於花蓮企銀以被告公司名義開立之合夥帳戶內等語
      ，尚堪信為真實，原告主張被告尚有工程剩餘款未給付原
      告等語，均因無法舉證以實其說，洵屬無據，應予駁回。
五、從而，原告依借牌契約之法律關係請求被告給付系爭工程之
    剩餘款14,833,263元，為無理由，應予駁回。原告之請求既
    經駁回，其假執行之聲請已無依據，應併予駁回。
六、本件事證已臻明確，兩造其餘攻擊防禦方法與舉證，均無礙
    勝負判斷，爰不一一論列，附此敘明。
七、訴訟費用負擔之依據：民事訴訟法第78條。
中    華    民    國    97    年    10    月    28    日
                      臺灣花蓮地方法院民事庭
                          法      官  陳雅敏
以上正本係照原本作成。
如不服本判決，應於送達後20日內，向本院提出上訴狀並表明上
訴理由，如於本判決宣示後送達前提起上訴者，應於判決送達20
日內補提上訴理由書(須附繕本)。
中    華    民    國    97    年    11    月     4    日
                          法院書記官  邱鴻志


司法院資訊處製作；財團法人民間司法改革基金會備份。
